【裁判字號】    99,訴,1240
【裁判日期】    990819
【裁判案由】    限制出境
【裁判全文】
臺北高等行政法院判決
                                      99年度訴字第1240號
                                    99年8 月12日辯論終結
原      告  甲○○
訴訟代理人  黃子素  律師
被      告  財政部
代  表  人  乙○○○○○○
訴訟代理人  戊○○○○○○○○○○
            丙○○
            丁○○
上列當事人間限制出境事件，原告不服行政院中華民國99年4 月
26日院臺訴字第0990095690號訴願決定，提起行政訴訟，本院判
決如下：
    主  文
原告之訴駁回。
訴訟費用由原告負擔。
    事實及理由
一、事實概要：
    原告與陳瑞祥、廖嘉國為毓發科技股份有限公司（下稱毓發
    公司）法定清算人，該公司滯欠已確定之民國（下同）90年
    度營利事業所得稅、92年營業稅（以上含滯納金及滯納利息
    ）及90年度營利事業所得稅罰鍰計新臺幣（下同）3,813,19
    6 元，財政部臺灣省北區國稅局（下稱被告所屬北區國稅局
    ）乃依稅捐稽徵法第24條第3 項規定，報由被告以98年9 月
    23日台財稅字第0980092780號函（下稱原處分）請內政部入
    出國及移民署（下稱移民署）限制原告與陳瑞祥、廖嘉國出
    境，並以同號函知渠等。原告不服，以毓發公司於91年9 月
    10日經股東會議選任原告為清算人，經臺灣板橋地方法院（
    下稱板橋地方法院）於92年6 月20日以91年度破字第40號民
    事裁定宣告破產，並選任黃子素為破產管理人，嗣於97年9
    月30日以92年度執破字第2 號民事裁定破產終止，惟破產法
    並無規定破產程序終止後，尚得回復進行清算程序之規定；
    另原清算人於公司進入破產程序後即卸除清算人之職務，重
    新召集股東會選任清算人已不可能，且毓發公司既已進行清
    算及破產程序，對外的一切義務應已完結。又清算人暫任公
    司之法定代理人，其職務與公司負責人於公司存續期間之職
    務不同，被告逕依行政命令以清算人為限制出境對象，顯係
    不合理之限制，應撤銷原處分云云，提起訴願，亦遭決定駁
    回，遂向本院提起行政訴訟。
二、本件原告主張：
  (一)經查被告於98年9 月23日以原處分以毓發公司欠繳稅捐及罰
    鍰等3,813,196 元已達限制出境金額標準，認為原告為毓發
    公司「法定清算人」，而轉請移民署限制原告出境。
  (二)緣毓發公司成立於87年7 月，為一IC設計公司，原資本額為
    3000萬元，歷經2 次增資後，資本額達1 億2000萬元，主要
    產品為記憶體DRAM補位IC及記憶卡。嗣因毓發公司受產業不
    景氣影響，DRAM價格大幅滑落，不敵虧損，經營困難，而於
    91年9 月10日經股東會決議解散，並選任原告為清算人。原
    告於執行清算職務中，發現毓發公司已確定存在之負債總額
    達1 億1931萬4184元，而資產總值僅有1 億1730萬2194元，
    資產顯有不足清償債務之情形，故提出相關表單與謄本為證
    ，依據公司法相關規定聲請板橋地方法院宣告毓發公司破產
    ，板橋地方法院嗣於92年6 月20日以91年度破字第40號民事
    裁定宣告毓發公司破產，並選任黃子素律師為破產管理人。
  (三)第查，毓發公司破產財團之財產確已全數歸零，尚且無法清
    償進行破產程序所需最基本之財團費用及財團債務，破產程
    序之進行已無必要，依據破產法第148 條規定：「破產宣告
    後，如破產財團之財產不敷清償財團費用及財團債務時，法
    院因破產管理人之聲請，應以裁定宣告破產終止。」故板橋
    地方法院於97年9 月30日以92年度執破字第2 號民事裁定毓
    發公司之破產程序終止。
  (四)按，公司法第89條第1 項規定：「公司財產不足清償其債務
    時，清算人應即聲請宣告破產。」同條第2 項規定：「清算
    人移交其事務於破產管理人時，職務即為終了。」惟破產法
    並無任何規定破產程序終止後，尚得回復進行清算程序，此
    乃因公司之存續僅至公司解散清算程序完結後即告終結，就
    邏輯上及法律面而言，於毓發公司進入破產程序後，即無法
    再依據公司法之規定召集股東會選任清算人。
  (五)就事實面而言，股份有限公司股東就公司債務僅負有限的責
    任，故公司於虧損嚴重之情形下，進入破產程序後，各股東
    及董事皆已不可能再過問或關心公司情況。又原本之清算人
    於公司進入破產程序後，即卸除清算人之職務，假如毓發公
    司要再重新進行清算程序，是必須再重新召集股東會選任清
    算人，此對破產程序終止一年後之公司作如此要求，已完全
    不可能實現。
  (六)就法律保留原則而言，毓發公司既已透過法律程序進行清算
    及破產程序，且破產程序係因毓發公司已無資產而終止，毓
    發公司對外之一切義務應已完結，被告應不得罔顧破產法之
    規定，再任意指摘毓發公司欠稅及罰鍰達限制出境金額之標
    準而限制原告出境，否則破產程序豈不流於形式，破產法形
    同具文？
  (七)況原告早已卸除清算人職務已如前述，且限制出境涉及人身
    自由，如被告逾越公司法及破產法相關規定而對人民加諸額
    外之限制，非有法律之明文或授權不得為之，此於司法院釋
    字第443 號、第593 號、第620 號、第640 號等均闡明其旨
    。
  (八)依據公司法第84條之規定，清算人之職務為了結現務、收取
    債權、清償債務、分派盈餘或虧損、分派賸餘財產、代表公
    司為訴訟上或訴訟外之權等，清算人即便因此而暫任公司之
    法定代理人，其職務亦與公司負責人於公司存續期間之職務
    不同。甚且，清算人可能並非公司股東、負責人或董事，而
    係依公司法或公司章程所另行選派者，則被告逕依行政命令
    規定以清算人為限制出境對象，顯係任意對人民為不合理之
    限制。據此，「財政部83年12月2 日台財稅第831624248 號
    函」及「財政部94年4 月21日台財稅字第09404522480 號令
    」之合法性應受質疑。
  (九)復查，毓發公司係經板橋地方法院依據破產法第148 條宣告
    破產程序終止。破產程序終止後，再回復進行清算程序並無
    實益，且係顛倒公司之法人格消滅程序。況破產程序終止後
    ，現行法律並未規定其後之程序為何，被告亦無法提出任何
    「破產終止是否回復進行清算程序」之法律依據，其僅以行
    政程序中之商業登記制度為據，主張毓發公司仍應進行清算
    ，顯係模糊爭點，且將落入循環論證之嫌。
  (十)綜上所述，法律若有闕漏之處，應由立法機關透過立法程序
    解決，行政機關不得僭越立法機關之職權，逕以行政命令替
    代法律而限制憲法保障人民之權利。今被告於無法提出法律
    明文規定之情況下，逕以自行頒定之行政命令而限制人民入
    出境之自由，顯有違憲之虞，原處分及訴願決定均有違誤之
    處，為此，原告依據行政訴訟法第4 條第1 項規定，提起本
    件撤銷訴訟，並聲明求為判決：訴願決定及原處分均撤銷。
    訴訟費用由被告負擔。
三、被告則以：
  (一)按「法人、合夥或非法人團體解散清算時，清算人於分配剩
    餘財產前，應依法按稅捐受清償之順序，繳清稅捐。清算人
    違反前項規定者，應就未清繳之稅捐負繳納義務。」、「納
    稅義務人欠繳應納稅捐者，稅捐稽徵機關得就納稅義務人相
    當於應繳稅捐數額之財產，通知有關機關，不得為移轉或設
    定他項權利；其為營利事業者，並得通知主管機關，限制其
    減資或註銷之登記。前項欠繳應納稅捐之納稅義務人，有隱
    匿或移轉財產、逃避稅捐執行之跡象者，稅捐稽徵機關得聲
    請法院就其財產實施假扣押，並免提供擔保。但納稅義務人
    已提供相當財產擔保者，不在此限。在中華民國境內居住之
    個人或在中華民國境內之營利事業，其已確定之應納稅捐逾
    法定繳納期限尚未繳繳納完畢，所欠繳稅款及已確定之罰鍰
    單計或合計，個人在新臺幣1 百萬元以上，營利事業在新臺
    幣2 百萬元以上者；其在行政救濟程序終結前，個人在新臺
    幣1 百50萬元以上，營利事業在新臺幣3 百萬元以上，得由
    財政部函請內政部入出國及移民署限制其出境；其為營利事
    業者，得限制其負責人出境。但已提供相當擔保者，應解除
    其限制。財政部函請內政部入出國及移民署限制出境時，應
    同時以書面敘明理由並附記救濟程序通知當事人，依法送達
    。稅捐稽徵機關未執行第1 項或第2 項前段規定者，財政部
    不得依第3 項規定函請內政部入出國及移民署限制出境。限
    制出境之期間，自內政部入出國及移民署限制出境之日起，
    不得逾5 年。納稅義務人或其負責人經限制出境後，具有下
    列各款情形之一，財政部應函請內政部入出國及移民署解除
    其出境限制：一、限制出境已逾前項所定期間者。二、已繳
    清全部欠稅及罰鍰，或向稅捐稽徵機關提供欠稅及罰鍰之相
    當擔保者。三、經行行政救濟及處罰程序終結者，確定之欠
    稅及罰鍰合計金額未滿第3 項所定之標準者。四、欠稅之公
    司組織已依法解散清算，且無賸餘財產可資抵繳欠稅及罰鍰
    者。五、欠稅人就其所欠稅款已依破產法規定之和解或破產
    程序分配完結者。」、「滯納金、利息、滯報金、怠報金、
    短估金及罰鍰等，除本法另有規定者外，準用本法有關稅捐
    之規定。」分別為稅捐稽徵法第13條、第24條及同法第49條
    前段所明定。次按「清算人為執行清算職務，有代表公司為
    訴訟上或訴訟外一切行為之權，是以清算期間，應以清算人
    為法定代理人…如有限制負責人出境必要時，應以清算人為
    限制出境對象。」、「有解散事由應行清算之股份有限公司
    ，倘其欠稅達『限制欠稅人或欠稅營利事業負責人出境實施
    辦法』（現為稅捐稽徵法第24條）規定之標準，應限制其負
    責人出境時，如公司法或該公司之章程對於清算人未有規定
    ，其股東會亦未選任清算人者，應以全體董事為限制出境對
    象。」分別為被告83年12月2 日台財稅字第831624248 號函
    及94年4 月21日台財稅字第09404522480 號令所明釋。另按
    「公司之經理人或清算人，股份有限公司之發起人、監察人
    、檢查人、重整人或重整監督人，在執行職務範圍內，亦為
    公司負責人。」、「解散之公司除因合併、分割或破產而解
    散外，應行清算。」、「清算人應於就任後15日內，將其姓
    名、住所或居所及就任日期，向法院聲報。」、「清算人之
    職務如左：一、了結現務。二、收取債權、清償債務。三、
    分派盈餘或虧損。四、分派賸餘財產。清算人執行前項職務
    ，有代表公司為訴訟上或訴訟外一切行為之權。」、「公司
    財產不足清償其債務時，清算人應即聲請宣告破產。」、「
    清算人移交其事務於破產管理人時，職務即為終了。」、「
    公司之清算，以董事為清算人，但本法或章程另有規定或股
    東會另選清算人時，不在此限。」、「第83條至第86條、第
    87條第3 項、第4 項、第89條及第90條規定，於股份有限公
    司之清算準用之。」分別為公司法第8 條第2 項、第24條、
    第83條第1 項、第84條、第89條第1 項、第2 項、第322 條
    第1 項、第334 條規定。末按「破產宣告後，如破產財團之
    財產不敷清償財團費用及財團債務時，法院因破產管理人之
    聲請，應以裁定宣告破產終止。」為破產法第148 條所明定
    。
  (二)查毓發公司截至98年8 月27日止滯欠已確定之90年度營利事
    業所得稅、92年度營業稅及90年度營利事業所得稅罰鍰合計
    3,813,196 元（含滯納金及滯納利息），該稅款逾滯納期未
    繳納，亦未依法提起行政救濟，均已告確定，該公司查無財
    產可供辦理禁止處分，依稅捐稽徵法第24條規定應限制該公
    司負責人出境。又毓發公司業經經濟部於91年9 月27日以經
    授商字第09101400430 號函命令其解散，依據公司法第24條
    規定，公司應行清算，毓發公司於91年9 月10日股東會議選
    任原告為公司清算人，嗣經板橋地方法院於92年6 月20日以
    91年度破字第40號宣告破產，因破產財團之財產不敷清償財
    團費用及財團債務，復於97年9 月30日以92年度執破字第2
    號裁定破產終止。又清算人移交其事務於破產管理人時，職
    務即為終了，因毓發公司未以章程規定或由股東會重行選任
    清算人，且經板橋地方法院98年5 月26日板院輔民科字第03
    5103號函復經查該院電腦資料迄今查無受理毓發公司呈報清
    算人或呈報清算終結事件，是依公司法第322 條第1 項規定
    ，該公司董事長（即原告）及全體董事廖嘉國、陳瑞祥即法
    定清算人，又依公司法第8 條第2 項規定，清算人在執行職
    務範圍內，亦為公司負責人，被告所屬北區國稅局以其欠繳
    稅款已達稅捐稽徵法第24條第3 項限制出境金額標準，乃依
    該法及被告94年4 月21日台財稅字第09404522480 號令規定
    ，以98年9 月21日北區國稅徵字第0980026042號函報被告以
    原處分核轉移民署限制該公司董事長（即原告）及全體董事
    廖嘉國、陳瑞祥出境在案。嗣後該局以板橋地方法院於99年
    3 月8 日以板院輔民倫慈99年度司司字第6 號函准原告准予
    備查為由，以99年3 月17日北區國稅徵字第09900032484 號
    函報被告以99年3 月19日台財稅字第0990082109號函請移民
    署解除該公司董事廖嘉國及陳瑞祥之出境限制有案，惟因原
    告為該公司清算人，仍繼續限制原告出境，揆諸首揭規定，
    限制原告出境，並無違誤。
  (三)原告訴稱：破產法並無規定破產程序終止後，尚得回復進行
    清算程序，被告亦無法提出任何破產終止是否回復進行清算
    程序之法律依據，又原本清算人於公司進入破產程序後即卸
    除清算人之職務，重新召集股東會選任清算人已不可能實現
    ，且毓發公司既已進行清算及破產程序，對外的一切義務應
    已完結，被告逾越公司法及破產法限制原告出境限制，非有
    法律明文或授權不得為之，又被告逕依行政命令規定以清算
    人為限制出境對象，顯係任意對人民為不合理限制，應撤銷
    原處分及訴願決定等云云。查公司法第8 條第2 項及同法第
    84條第2 項規定，清算人為公司負責人，有代表公司為訴訟
    上或訴訟外一切行為之權，是以清算期間，如有限制負責人
    出境必要時，應以清算人為限制出境對象，為被告83年12月
    2 日台財稅第831624248 號函所明釋。若該公司章程對於清
    算人未有規定，股東會亦未選任清算人者，應以全體董事為
    限制出境對象，此亦為被告94年4 月21日台財稅字第094045
    22480 號令所明釋。本件毓發公司經命令解散在案，應行清
    算，於91年9 月10日股東會議選任原告為公司清算人，嗣經
    板橋地方法院於92年6 月20日以91年度破字第40號宣告破產
    ，因破產財團之財產不敷清償財團費用及財團債務，其他破
    產債權無法因破產程序之實施而受償，破產程序之進行已無
    必要，復於97年9 月30日以92年度執破字第2 號裁定破產終
    止。又清算人移交其事務於破產管理人黃子素律師時，原股
    東會選任之清算人（即原告）職務即為終了。因毓發公司未
    以章程規定或由股東會重行選任清算人，且經板橋地方法院
    98年5 月26日板院輔民科字第035103號函復該院並無受理毓
    發公司呈報清算事件，是依公司法第322 條第1 項規定，應
    以全體董事為清算人，原告既登記為該公司董事，該公司又
    查無財產可供辦理禁止處分，被告依稅捐稽徵法第24條第3
    項前段限制毓發公司法定清算人全體董事（即原告等3 人）
    出境。嗣後板橋地方法院復於99年3 月8 日板院輔民倫慈99
    年度司司字第6 號函，就原告聲報就任為毓發公司清算人案
    ，准予備查。被告旋函請移民署解除廖嘉國及陳瑞祥之出境
    限制。原告既為板橋地方法院99年3 月8 日准予備查毓發公
    司之清算人，揆諸首揭規定，限制原告出境，於法並無不合
    。
  (四)次按稅捐稽徵法第13條規定，清算人於分配剩餘財產前，應
    依法按稅捐受清償之順序繳清稅捐，清算人違反前項規定者
    ，應就未清繳之稅捐負繳納義務。是清算人在執行協力稅務
    清償職務範圍內，依公司法第8 條第2 項規定亦為公司負責
    人，如清算人於清算期間，諉不履行稅捐債務清償協力義務
    ，且公司欠稅金額達一定標準，自得為限制清算人出境之處
    分。被告83年12月2 日台財稅字第831624248 號函釋規定：
    「公司清算期間，如有限制負責人出境必要時，應以清算人
    為限制出境對象」、94年4 月21日台財稅字第09404522480
    號令釋規定：「有解散事由應行清算之股份有限公司，倘其
    欠稅達『限制出境實施辦法』規定之標準，應限制其負責人
    出境時，如公司法或該公司之章程對於清算人未有規定，其
    股東會亦未選任清算人者，應以全體董事為限制出境對象。
    」，核與相關法律規定並無違背，並未逾越上開法律授權之
    目的及範圍。原告訴稱本以未經法律授權之行政命令限制人
    民憲法上遷徙自由，顯係違憲云云，均核不足採。
  (五)原告雖稱破產法並無規定破產程序終止後，尚得回復進行清
    算程序，被告亦無法提出任何破產終止是否回復進行清算程
    序之法律依據等語，惟破產程序終止後，依毓發公司89年迄
    今變更登記表所載，仍為經濟部命令其解散登記，依公司法
    第24條規定，毓發公司既經命令解散在案，應行清算。且板
    橋地方法院於99年3 月8 日板院輔民倫慈99年度司司字第6
    號函，就原告聲報就任為毓發公司清算人案，准予備查。原
    告既為板橋地方法院99年3 月8 日准予備查毓發公司之清算
    人，被告依稅捐稽徵法第24條第3 項限制毓發公司清算人即
    原告出境，於法並無不合。
  (六)綜上論述，原處分及訴願決定並無違誤等語，資為抗辯。並
    聲明求為判決駁回原告之訴、訴訟費用由原告負擔。
四、上開事實概要欄所述之事實，除後列之爭點事項外，其餘為
    兩造所不爭執，並有原處分書、被告所屬北區國稅局98年9
    月21日北區國稅徵字第0980026042號函、被限制欠稅人戶籍
    資料及欠稅情形、被告99年3 月19日台財稅字第0990082109
    號函、被告所屬北區國稅局99年3 月17日北區國稅徵字第09
    90003484號函、板橋地方法院97年9 月30日92年度執破字第
    2 號民事裁定、板橋地方法院92年6 月20日91年度破字第40
    號民事裁定、限制出境案件資料（原告）、被告所屬北區國
    稅局三重稽徵所98年8 月28日北區國稅三重四字第09800222
    82號函、被告所屬北區國稅局辦理欠稅人或欠稅營利事業負
    責人限制出境案件查簽表、欠稅資料查詢、毓發公司公司登
    記資料查詢、經濟部98年11月5 日經授商字第09801256960
    號函、經濟部91年9 月27日經授商字第09101400430 號函、
    毓發公司變更登記表、毓發公司董事監察人名單、毓發公司
    章程、毓發公司91年度臨時股東會議紀錄、板橋地方法院98
    年5 月26日板院輔民科字第035103號函、毓發公司財產歸屬
    資料清單、被告所屬北區國稅局欠稅總歸戶查詢情形表、欠
    稅明細資料查詢、被告所屬北區國稅局三重稽徵所營利事業
    所得稅90年罰鍰繳款書、被告所屬北區國稅局三重稽徵所營
    業稅隨課（406 ）核定稅額繳款書、被告所屬北區國稅局90
    年度營所稅稅額繳款書、經濟部98年12月11日經授商字第09
    801284430 號函、板橋地方法院99年3 月8 日板院輔民倫慈
    99年度司司字第6 號函等件分別附原處分卷、訴願卷及本院
    卷可稽，為可確認之事實。
五、歸納兩造上述之主張，本件爭執之重點在於：被告以毓發公
    司欠繳稅款已達稅捐稽徵法第24條第3 項規定限制出境金額
    標準，原告為毓發公司之法定清算人，作成原處分限制原告
    出境，是否適法? 本院判斷如下：
  (一)按稅捐稽徵法第24條第3 項前段規定「在中華民國境內居住
    之個人或在中華民國境內之營利事業，其已確定之應納稅捐
    逾法定繳納期限尚未繳納完畢，所欠繳稅款及已確定之罰鍰
    單計或合計，個人在新臺幣1 百萬元以上，營利事業在新臺
    幣2 百萬元以上者；其在行政救濟程序終結前，個人在新臺
    幣1 百50萬元以上，營利事業在新臺幣3 百萬元以上，得由
    財政部函請內政部入出國及移民署限制其出境；其為營利事
    業者，得限制其負責人出境。」第49條前段規定「滯納金、
    利息、滯報金、怠報金、短估金及罰鍰等，除本法另有規定
    者外，準用本法有關稅捐之規定。」次按公司法第8 條第1
    項及第2 項規定「本法所稱公司負責人，在股份有限公司為
    董事。公司之經理人或清算人，…在執行職務範圍內，亦為
    公司負責人。」第24條規定「解散之公司除因合併、分割或
    破產而解散外，應行清算。」第322 條第1 項規定「公司之
    清算，以董事為清算人。但本法或章程另有規定或股東會另
    選清算人時，不在此限。」又破產法第148 條規定「破產宣
    告後，如破產財團之財產不敷清償財團費用及財團債務時，
    法院因破產管理人之聲請，應以裁定宣告破產終止。」另被
    告94年4 月21日台財稅字第9404522480號函釋，有解散事由
    應行清算之股份有限公司，倘其欠稅達限制出境實施辦法規
    定之標準，應限制其負責人出境時，如公司法或該公司之章
    程對於清算人未有規定，其股東會亦未選任清算人者，應以
    全體董事為限制出境對象。
  (二)又按「公司於清算完結，將表冊提請股東會承認後，依公司
    法第93條第1 項、第331 條第4 項之規定，尚須向法院聲報
    備查，惟向法院聲報，僅為備案之性質，法院所為准予備案
    之處分，並無實質上之確定力，是否發生清算完結之效果，
    應視是否完成『合法清算』而定，若尚未完成合法清算，縱
    經法院為准予清算完結之備查，仍不生清算完結之效果。」
    、「法人人格之消滅，依民法、公司法等有關規定，均以完
    成合法清算為前提，如尚未完成合法清算，縱經法院為准予
    清算完結之備查，仍不生清算完結之效果，法人人格即仍未
    消滅。」分別為司法院秘書長84年3 月22日秘台廳民三字第
    04686 號、84年6 月22日秘台廳民三字第10876 號等函釋可
    資參照。
  (三)查毓發公司滯欠已確定90年度營利事業所得稅、92年營業稅
    （以上含滯納金及滯納利息）及90年度營利事業所得稅罰鍰
    計3,813,196 元，有限制出境案件戶籍資料及欠稅情形表、
    欠稅總歸戶查詢情形表、欠稅明細資料查詢、財產歸屬資料
    清單等影本附卷可稽( 見原處分卷第92-97 頁) ，其欠繳稅
    額已達限制欠稅營利事業負責人出境之標準，為原告所不爭
     (見本院卷第46頁) 。而依該公司財產歸屬資料清單所載(
    見原處分卷第92頁) ，該公司並無可供辦理禁止處分或實施
    假扣押等稅捐保全之財產，且毓發公司經經濟部91年9 月27
    日經授商字第09101400430 號函准予解散登記( 見原處分卷
    第85-86 頁) ，依公司法第24條規定，應進行清算。因毓發
    公司未以章程規定或由股東會重行選任清算人( 見原處分卷
    第80-83 頁) ，且經板橋地方法院98年5 月26日板院輔民科
    字第035103號函復經查該院電腦資料迄今查無受理毓發公司
    呈報清算人或呈報清算終結事件( 見原處分卷第91頁) ，依
    公司法第322 條第1 項規定，該公司董事長（即原告）及全
    體董事廖嘉國、陳瑞祥即法定清算人( 見原處分卷第88頁)
    。又依公司法第8 條第2 項規定，清算人在執行職務範圍內
    ，亦為公司負責人，被告所屬北區國稅局以毓發公司欠繳稅
    款已達稅捐稽徵法第24條第3 項規定限制出境金額標準，乃
    以98年9 月21日北區國稅徵字第0980026042號函報被告以原
    處分核轉移民署限制該公司董事長（即原告）及全體董事廖
    嘉國、陳瑞祥出境在案，揆諸首揭規定及說明，尚無不合。
    況板橋地方法院於99年3 月8 日以板院輔民倫慈99年度司司
    字第6 號函，就原告聲報就任為毓發公司清算人案，准予備
    查( 見原處分卷第151 頁) ，為原告所是認( 見本院卷第46
    頁) ，則原告為毓發公司之清算人，並無疑義。
  (三)按對於欠稅人限制出境，係為確保稅收，增進公共利益所必
    要，核與憲法尚無牴觸，有司法院釋字第345 號解釋可資參
    照。且稅捐稽徵法於修正時，立法者即限定欠稅一定數額以
    上且未提供擔保而有逃避稅捐執行之跡象者得限制其出境，
    即已考量比例原則，始設定諸多條件，況且若有稅捐稽徵法
    第24條第7 項各款情形之一者，應即解除出境限制，已兼顧
    納稅義務人之權益，為確保稅收及增進公共利益所必要，核
    與憲法保障人民自由之意旨尚無牴觸。次按稅捐稽徵法第13
    條規定，清算人於分配剩餘財產前，應依法按稅捐受清償之
    順序繳清稅捐，清算人違反前項規定者，應就未清繳之稅捐
    負繳納義務。是清算人在執行協力稅務清償職務範圍內，依
    公司法第8 條第2 項規定亦為公司負責人，如清算人於清算
    期間，諉不履行稅捐債務清償協力義務，且公司欠稅金額達
    一定標準，自得為限制清算人出境之處分。故被告83年12月
    2 日台財稅字第831624248 號函釋規定：「公司清算期間，
    如有限制負責人出境必要時，應以清算人為限制出境對象」
    、94年4 月21日台財稅字第09404522480 號令釋規定：「有
    解散事由應行清算之股份有限公司，倘其欠稅達『限制出境
    實施辦法』規定之標準，應限制其負責人出境時，如公司法
    或該公司之章程對於清算人未有規定，其股東會亦未選任清
    算人者，應以全體董事為限制出境對象。」核與相關法律規
    定並無違背，並未逾越上開法律授權之目的及範圍。原告主
    張上開函釋對人民做不合理的限制，合法性應受質疑云云，
    尚非可採。
  (四)原告雖主張破產法並無規定破產程序終止後，尚得回復進行
    清算程序，被告亦無法提出任何破產終止是否回復進行清算
    程序之法律依據等語。惟查，揆諸破產法第149 條前段規定
    ：「破產債權人依調協或破產程序已受清償者，其債權未能
    受清償之部分，請求權視為消滅。」顯見我國破產法係採免
    責主義，須納稅義務人經法院裁定宣告破產後，其滯納稅額
    經列入破產債權，並經破產程序受分配部分金額，而法院裁
    定破產程序終結，債權人未受清償部分之請求權始視為消滅
    ，因此稅捐稽徵法第24條第7 項第5 款乃將此情形列為解除
    出境限制之事由。而破產法第148 條規定之破產終止裁定，
    乃破產宣告後，破產財團之財產不敷清償財團費用及財團債
    務時，已無宣告破產實益，法院因破產管理人之聲請，以裁
    定宣告破產終止，此時破產人所滯納之稅額，並不生免責效
    果，自無從與破產程序分配終結之法律效果相提併論。次查
    ，毓發公司經經濟部於91年9 月27日以經授商字第09101400
    430 號函命令其解散，依公司法第24條規定，毓發公司應行
    清算。板橋地方法院於97年9 月30日以92年度執破字第2 號
    民事裁定毓發公司之破產程序應予終止後，毓發公司所滯納
    之稅額，並不生免責效果，毓發公司即應進行清算程序。且
    毓發公司尚未依所得稅法第75條規定，向該管稽徵機關辦理
    決清算申報，及向法院聲報清算完結，為原告所是認( 見本
    院卷第54頁) ，尚難認原告已生清算完結之效果，仍應進行
    清算程序。是原告此部分之主張，尚非可採。
六、綜上，原告所訴各節，均非可採，原處分認事用法，核無違
    誤，訴願決定遞予維持，亦無不合，原告徒執前詞，訴請撤
    銷原處分及訴願決定，為無理由，應予駁回。
七、本件事證已臻明確，兩造其餘主張陳述，於判決結果不生影
    響，無庸一一論列，併予敘明。
據上論結，本件原告之訴為無理由，爰依行政訴訟法第98條第1
項前段，判決如主文。
中    華    民    國    99    年    8      月    19   日
                      臺北高等行政法院第七庭
                                審判長法  官  吳慧娟
                                      法  官  陳心弘
                                      法  官  林惠瑜
上為正本係照原本作成。
如不服本判決，應於送達後20日內，向本院提出上訴狀並表明上
訴理由，如於本判決宣示後送達前提起上訴者，應於判決送達後
20日內補提上訴理由書（須按他造人數附繕本）。
中    華    民    國    99    年    8     月     19   日
                                      書記官  劉道文

司法院資訊處製作；財團法人民間司法改革基金會備份。
